【裁判字號】    91,上訴,3192
【裁判日期】    920213
【裁判案由】    農會法等
【裁判全文】
臺灣高等法院刑事判決                          九十一年度上訴字第三一九二號
    上  訴  人
    即  被  告  甲○○
右上訴人因農會法等案件，不服臺灣桃園地方法院九十年度訴字第四八七號，中華民
國九十一年四月十一日第一審判決（起訴案號：臺灣桃園地方法院檢察署九十年度偵
字第四０八二號）提起上訴，本院判決如左：
    主  文
原判決關於甲○○部分撤銷。
甲○○教唆以其他非法方法妨害他人競選，累犯，處有期徒刑捌月。
    事  實
一、甲○○曾因竊佔案件，經法院判處有期徒刑二月確定，於八十九年三月三十一日
    執行完畢。其為桃園縣八德市農會農機修護中心負責人，與八德市農會第十三屆
    理事長邱創漢、總幹事謝長勝、常務監事趙令城均甚熟稔，且在派系屬性上與渠
    等同屬一派系，並有相當之利害關係。九十年初桃園縣八德市農會辦理第十四屆
    各級幹部改選事宜，邱創漢及謝長勝之兄謝長弘均參加農會會員代表大湳農事小
    組選區之選舉，該選區之選舉，歷來均屬同額競選，是邱創漢與謝長弘本均會篤
    定當選。詎料本與謝長弘與謝長勝有親戚關係之謝阿水，因與謝長弘與謝長勝素
    有嫌隙，乃於九十年一月四日（起訴書誤書為一月五日）前往八德市農會登記競
    選會員代表。邱創漢、謝長勝、謝長弘得知上情之後，驚覺選情恐生變，且謝長
    弘、邱創漢二人若未能同時選上會員代表，連帶會影響到接下來之理、監事選舉
    ，進而動搖該派系對於八德市農會之掌控權。謝長弘、謝長勝二人乃與謝阿水之
    三子謝敬全（另經臺灣桃園地方法院檢察署以九十年三月二十七日以九十年偵字
    第三四九一號為不起訴處分）聯絡，請謝敬全勸退謝阿水，謝敬全業鐵工，素與
    謝長勝等謝姓宗親感情和睦，且平日生意亦多蒙謝姓宗親之介紹，業績尚稱穩定
    ，於得知其父親謝阿水參選一事之後，亦恐因此造成謝姓宗親內部之仇隙，乃同
    意找謝阿水前來溝通，翌日即九十年一月五日上午八時許，謝敬全差使其妻乙○
    ○（經原審判決有期徒刑六月確定）前往八德市○○街二三七號謝阿水住處以請
    謝阿水幫忙噴漆為由載謝阿水至平鎮市○○路六五九巷二二號謝敬全、乙○○夫
    婦住處，九十年一月五日中午十一時許謝長勝及邱創漢等人抵謝敬全住處，邱創
    漢等人乃極力加以勸說，希望謝阿水顧及謝姓宗親之顏面，勿執意參選，否則在
    外人面前鬧出笑話，對謝家人都沒有好處，惟謝阿水聞言參選意念更加堅定，乃
    當面予以回絕，邱創漢等人始悻悻然離去。謝敬全待眾人均離去之後，憂心忡忡
    與乙○○提起平日生意均賴謝姓宗親介紹，謝阿水一旦參選，家族宗親等於撕破
    臉，日後少了宗親們的幫助，生意恐怕就沒得做了，自己家庭的生計可能會因此
    陷於窘境，夫妻二人不由得苦惱萬分。甲○○於得知上情之後，因認此事涉及同
    一派系對於日後八德市農會掌控權能否維持有密切的關係，且渠曾任農會會員代
    表，對於參選人之資格限制有相當程度之了解，知悉農會會員住址遷離原農會組
    織區域者為出會，如已登記為農會會員代表候選人，應予以撤銷候選人資格，乃
    想到如果能將謝阿水的戶籍偷偷遷出
    亦無法再參選會員代表，因渠之前便與乙○○相識，乃於九十年一月十九日下午
    四時許打乙○○所持用Ｚ000000000號行動電話，約乙○○至八德市農
    會農機中心一樓辦公室見面，二人見面之後，甲○○基於教唆乙○○以非法方法
    妨害他人競選之意思，隨即向乙○○表示應將其公公即謝阿水之
    ，以使謝阿水喪失參選資格等語，乙○○本不願意為該等行為，後禁不住甲○○
    之教唆，方行起意將謝阿水之
    以電話回報，九十年一月二十日上午九時許，乙○○遂依甲○○之教唆前往謝阿
    水住處，以辦理其全家分戶遷
    並立即於當日上午十時二十三分撥打吳金統所持用之0000000000號行
    動電話告知此事，之後即帶謝阿水之
    水之印章，前往桃園縣平鎮市戶政事務所，盜用謝阿水之印章，而於遷入
    記申請書之申請人欄內，冒謝阿水之名義偽造完成謝阿水由八德市○○里○○鄰
    ○○街二三七號遷至平鎮市○○路六五九巷二二號之遷入
    同前揭所持有之戶口名簿持向不知情公務員申請辦理謝阿水
    辦不知情之公務員將前開謝阿水之
    市○○路六五九巷二二號不實之事項登載於職務上所掌理
    完成謝阿水
    政機關就戶政事項管理之正確性，使謝阿水因此出會喪失八德市農會會員資格，
    以此非法之方式妨害謝阿水競選。而乙○○辦妥謝阿水遷
    中午十二時三十四分許撥打甲○○所持用Ｚ000000000號行動電話，向
    吳某以：「我是代書，我已經辦好了」等暗語報告上情，謝阿水因先前
    出八德市，因而出會喪失八德市農會會員資格，被撤銷八德市農會會員代表候選
    人資格，已無法再回復八德市農會會員代表候選人資格，嗣於九十年二月八日上
    午謝阿水前往八德市○○街參加友人葉順旗之母親公祭時，順道向到場之親戚鄰
    謝阿水的
    謝阿水聞言甚感訝異，且堅決表示未遷
    德市○○街二三七號謝阿水住處查看謝阿水之身分證，始發現謝阿水之
    於九十年一月二十日有遷出、遷入之記載，立即打電話向乙○○查詢確認係乙○
    ○所為之後，於九十年二月九日當日即告知五弟謝敬福轉告謝阿水，而此事亦在
    地方上傳開，並經不詳人士向法務部調查局桃園縣調查站檢舉，桃園調查站報請
    臺灣桃園地方法院檢察署檢察官指揮偵辦，經謝阿水、謝敬全及乙○○等人到案
    後供出上情始被查獲。
二、案經臺灣桃園地方法院檢察署檢察官指揮法務部調查局桃園縣調查站主動偵查起
    訴。
    理  由
一、訊據上訴人即被告甲○○矢口否認有前開唆使乙○○遷走謝阿水之
    水出會，喪失會員資格而被撤銷會員代表候選人資格，以妨害其競選八德市農會
    第十四屆會員代表之犯行，辯稱當時是因為農機修護中心的鐵捲門故障，所以打
    電話給謝敬全之公司。後來謝敬全至農機修護中心後，邊工作有邊提起其父親謝
    阿水要參加八德市農會代表選舉之情。後來謝敬全修好返家後，謝長勝要謝敬全
    來農機中心一趟商談。之後，謝長勝、謝敬全及乙○○即在農機中心辦公室中談
    及要將謝阿水戶口遷出之情，當時其有質疑如此會出事情等語，但謝長勝表示不
    會出問題。隔天乙○○依謝長勝之指示辦妥後，就神經兮兮打電話給我，告以：
    「我是代書，已經辦好了，我馬上到農機中心拿資料來」等語，後來並拿謝阿水
    之
    事實業據證人乙○○證述九十年一月十九日甲○○打行動電話給我表示要談人壽
    保險的事，並約我至八德市農機中心面談，我依約前往，甲○○才明確表達邀約
    我見面是請我幫忙偷偷將謝阿水
    我答應甲○○的要求將謝阿水的
    阿水
    打我的手機0000000000，他要我過去他那裏（八德市農會農機中心）
    但在電話中沒有告訴我什麼事，因為我過去跟他拉過保險，我以為是談保險的事
    ，我到了之後見到他，他告訴我希望我公公謝阿水不要出來參選，他說把戶口遷
    掉就好了，我就利用幫我公公入股公司為藉口去向他要
    戶口遷出，甲○○又要求我不能把這件事告訴任何人，九十年一月二十日下午我
    打電話給他，告訴他『我是代書，我已經辦好了』，這是我們的暗語，甲○○要
    我將我公公謝阿水的
    當時我向甲○○質疑這麼做可能沒有效果，甲○○叫我不要管，而甲○○亦要求
    我以電話聯繫時不可說出真實身分及欲真正談論之事，並要我一切聯繫皆以暗語
    代替（分見臺灣桃園地方法院檢察署九十年度選他字第四十號卷第七十一頁背面
    、第八十頁至第八十三頁；同署九十年偵字第三四九一號卷第十六頁至第十七頁
    、第五十二頁至第五十五頁；原審卷第四十九頁至第五十頁、第八十七頁至第八
    十八頁、第一二九頁至第一三一頁）；證人乙○○於原審審理時復供稱將謝阿水
    之
    喪失參選資格等語（分見原審卷第一六０頁至第一六二頁、第二０五頁至第二０
    八頁），足見本無犯意之乙○○係因被告甲○○之教唆，方為該等犯行。又證人
    即乙○○之夫謝敬全亦於法務部調查局桃園縣調查站訊問中，供述共同被告乙○
    ○曾告知之所以會將謝阿水之
    致等語（見臺灣桃園地方法院九十年度偵字第三四九一號卷第五十六頁背面）；
    另證人乙○○於偵查中所提出影印附卷之通訊錄影本觀之，確實有登載甲○○姓
    名及電話號碼「0000000、家0000000、0000－000000
    」，此有該通訊錄影本一份在卷可稽（見臺灣桃園地方法院檢察署九十年度偵字
    第三四九一號卷第二十頁），被告甲○○亦自承其中的電話0000000號係
    其所經營之農機中心之電話，○三－0000000號係公司及住家之電話，Ｚ
    000000000號則係其所持用之手機號碼無訛。再依卷附電話通聯記錄所
    示，於九十年一月十九日上午九時二十六分四十二秒至同日上午九時三十一分四
    十秒有被告甲○○設於農機中心之○三－0000000號電話撥打至乙○○住
    處之00－0000000號之電話通話記錄，同日下午四時一分五十三秒至同
    日下午四時三分九秒，被告甲○○設於農機中心之0000000號電話有撥打
    至乙○○所使用之Ｚ000000000號手機之電話通話記錄，而同月二十日
    上午十時二十三分九秒至同日時二十三分二十八秒，及同日上午十二時三十四分
    三十三秒至同日上午十二時三十四分四十九秒，有乙○○所持用前開手機000
    0000000號撥打至被告甲○○所持用之Ｚ000000000號手機之記
    錄，核與證人乙○○前開供述之情節完全相符，被告甲○○亦承認九十年一月二
    十日上午，確實有接到乙○○所打來的電話，說有公文要轉交總幹事謝長勝等語
    （見本院九十一年十二月十六日訊問筆錄第十三頁及被告於九十二年一月六日於
    本院調查中所提之自白書一份），是乙○○所稱是被告甲○○找渠前往農機中心
    ，並唆使其遷移謝阿水之
    ，證人乙○○亦因被告甲○○之教唆而前往謝阿水住處，以辦理其全家分戶遷戶
    籍及公司入股登記為由，向謝阿水取得
    所持有之戶口名簿及謝阿水之印章，前往桃園縣平鎮市戶政事務所，盜用謝阿水
    之印章，而於遷入
    水由八德市○○里○○鄰○○街二三七號遷至平鎮市○○路六五九巷二二號之遷
    入
    阿水
    二三七號遷入桃園縣平鎮市○○路六五九巷二二號不實之事項登載於職務上所掌
    理
    經證人乙○○陳述甚詳，並經證人謝敬男、謝阿水、張春松、陳慶松、謝敬全等
    人證述明確，並有謝阿水
    日桃平市戶字第二四六九號函送之謝阿水於九十年一月二十日辦理遷入平鎮市○
    ○里○鄰○○路六五九巷二二號之遷入
    ○三六五二一號使用人資料與通聯記錄在卷足稽，證人乙○○確有因被告甲○○
    之教唆而為前揭之不法行為，使謝阿水因此出會喪失八德市農會會員資格，以此
    非法之方式妨害謝阿水競選，又謝阿水於六十五年九月三十日加入八德市農會，
    於九十年一月四日登記八德市農會第十四屆大湳農事小組會員代表候選人，大湳
    農事小組共有邱創漢、謝長弘、謝阿水、鄭進亨、邱明春五名登記會員代表候選
    人，應選出四名會員代表，謝阿水因
    亦有桃園縣八德市農會九十一年二月七日桃八農總字第四七九號函在卷可稽，亦
    確有妨害謝阿水競選，再證人謝阿水雖曾於原審調查中證稱當時有同意乙○○遷
    ，並因此事十分生氣，要和其子謝敬全、媳婦乙○○斷絕關係等語（分見臺灣桃
    園地方法院檢察署九十年選他字第四十號卷第四十六頁至第四十九頁、第五十二
    頁至第五十六頁）；證人即謝阿水之好友陳慶松亦於法務部調查局桃園縣調查站
    訊問及偵查中證稱謝阿水當時並不知道
    院檢察署九十年度選他字第四十號卷第五十八頁至第六十二頁）；證人乙○○亦
    於原審調查中供稱其係私下將其公公謝阿水之
    等語（見原審卷第四十九頁至第五十頁）。足證乙○○確係在謝阿水不知情之情
    形下，將謝阿水之
    係為維護即其媳婦乙○○之詞，不足採信。此外，本件於偵查中經檢察官委請法
    務部調查局對被告甲○○、乙○○二人進行測謊結果，有關被告甲○○(1)未曾請
    乙○○幫助遷移系爭
    (2)其未給予乙○○金錢報酬之問題，經測試則無情緒波動之反應，研判未說謊。
    乙○○所稱：(1)係甲○○託其辦理遷移系爭之
    經測試均無情緒波動之反應，研判未說謊等情，有法務部調查局九十年三月八日
    （九Ｏ）陸（三）字第九Ｏ一三三Ｏ七九號鑑定通知書一件在卷可稽（見臺灣桃
    園地方法院檢察署九十年度偵字第四０八二號卷第六頁），更足證被告甲○○所
    辯其並未唆使共同被告乙○○將謝阿水之
    並不足採。本件事證明確，被告之犯行堪以認定。
二、被告甲○○教唆乙○○以冒謝阿水名義填寫
    市○○街二三七號遷入平鎮市○○路六五九巷二二號而喪失八德市農會會員代表
    候選人資格，妨害謝阿水競選八德市農會會員代表，核其所為係以一行為教唆乙
    ○○犯前開行使偽造私文書罪、使公務員登載不實及以其他非法方法妨害他人競
    選三罪，應依刑法第五十五條想像競合犯規定，從一重論以刑法第二十九條第二
    項、農會法第四十七條之三第一項之教唆以其他非法方法妨害他人競選罪。檢察
    官雖僅起訴被告甲○○係以一行為教唆共同被告乙○○犯使公務員登載不實罪及
    妨害他人競選罪，未論及教唆行使偽造私文書之部分，惟被告教唆乙○○使公務
    員登載不實及以其他非法方法妨害他人競選，同時有行使偽造私文書之行為，為
    想像競合犯之裁判上一罪之關係，本院自應併予審理。又被告甲○○曾因竊佔案
    件，經法院判處有徒刑二月確定，於八十九年三月三十一日執行完畢。有被告全
    國前案記錄表一份在卷可稽，五年內再犯本罪，為累犯，應依刑法第四十七條之
    規定加重其刑。
三、本件原審於審酌一切證據後，對被告予以論罪科刑，固非無見。惟被告甲○○僅
    教唆乙○○於九十年一月二十日將謝阿水之
    九十年二月一日，至八德戶政事務所，再度盜用謝阿水之印章於遷入
    請書之申請人欄內，冒謝阿水之名義偽造完成謝阿水由平鎮市○○路六五九巷二
    二號遷入八德市○○里○○鄰○○街二三七號之遷入
    知情公務員申請辦理謝阿水
    之
    事項登載於職務上所掌理
    街二三七號之手續等，該部分係乙○○受其夫謝敬全之斥責後始去辦理，業據證
    人乙○○證述明確，是該部分尚難認係被告所教唆，原審就此部分認亦屬被告教
    唆之範圍，尚有未洽。又檢察官僅起訴被告甲○○係以一行為教唆乙○○犯使公
    務員登載不實罪及妨害他人競選罪，未論及教唆行使偽造私文書之部分，原審雖
    已認定被告亦構成此部分之犯罪，卻未說明檢察官起訴書中未載明之教唆行使偽
    造私文書之部分，與已起訴之教唆使公務員登載不實罪及妨害他人競選罪間，有
    何等裁判上一罪關係，以致可以併予審理，亦有未洽。被告空言上訴否認犯罪，
    雖無理由，然原審既有前開可議之處，自應仍由本院將原判決此部分撤銷改判，
    爰審酌被告犯罪之動機、目的、手段、犯罪所生之損害、犯後雖未坦承全部犯行
    ，但已知錯，有其於本院九十二年一月六日調查中所提出之自白書一份可資佐證
    等一切情狀，量處如主文所示之刑。
據上論斷，應依刑事訴訟法第三百六十九條第一項前段、第三百六十四條、第二百九
十九條第一項前段，農會法第四十七條之三第一項，刑法第十一條前段、第二十九條
第二項、第二百十六條、第二百十條、第二百十四條、第五十五條、第四十七條，罰
金罰鍰提高標準條例第一條判決如主文。
本案經檢察官張文政到庭執行職務。
中      華      民      國    九十二    年      二      月     十三     日
                                臺灣高等法院刑事第十七庭
                                    審判長  法  官  陳  正  雄
                                            法  官  許  錦  印
                                            法  官  許  宗  和
右正本證明與原本無異。
如不服本判決應於收受送達後十日內向本院提出上訴書狀，其未敘述上訴之理由者並
得於提起上訴後十日內向本院補提理由書（均須按他造當事人之人數附繕本）。
                                            書記官  廖  艷  莉
中      華      民      國    九十二    年      二      月     二十     日
附錄：本案論罪科刑法條全文
農會法第四十七條之三第一項
以強暴、脅迫或其他非法之方法妨害他人競選或使他人放棄競選或妨害他人自由行使
選舉權者，處五年以下有期徒刑，得併科五萬元以下罰金。
刑法第二百十條
偽造、變造私文書，足以生損害於公眾或他人者，處五年以下有期徒刑。
刑法第二百十四條
明知為不實之事項，而使公務員登載於職務上所掌之公文書，足以生損害於公眾或他
人者，處三年以下有期徒刑、拘役或五百元以下罰金。
刑法第二百十六條
行使第二百十條至第二百十五條之文書者，依偽造、變造文書或登載不實事項或使登
載不實事項之規定處斷。


司法院資訊處製作；財團法人民間司法改革基金會備份。
